臺灣屏東地方法院刑事判決　　　　　　　 94年度易字第167號
公　訴　人　臺灣屏東地方法院檢察署檢察官
被　　　告　乙○○
上列被告因侵占案件，經檢察官提起公訴（93年度偵字第4875號）
，本院裁定改依簡式審判程序審理，判決如下：
    主  文
乙○○連續意圖為自己不法之所有，而侵占自己持有他人之物，
處有期徒刑捌月。緩刑年。
    事  實
一、乙○○於民國89年8 月25日，招攬丙○○、甲○○等人參加
    互助會，由乙○○自任會首，約定每會會款新台幣（下同）
    10000 元，採外標制，每月25日上午10時30分許，在屏東市
    ○○路新光人壽大樓旁早餐店開標，會期自89年8 月25日起
    至92年11月25日止（下稱25日會），含會首會員共40會，其
    中丙○○參加2 會、甲○○參加11會；乙○○復於90年4 月
    20日（下稱20日會），招集丙○○、甲○○等人成立互助會
    ，並由乙○○自任會首，約定每會會款10000 元，採外標制
    ，每月20日上午10時30分許，在上述早餐店開標，會期自90
    年4 月20日起至92年5 月20日止，含會首會員共26會，其中
    甲○○參加7 會，嗣因乙○○經濟發生困難，竟基於意圖為
    自己不法所有之概括犯意，利用甲○○先後於91年3 月25日
    、同年5 月20日標得25日會、20日會各一會之機會，未依法
    於標會後3 日內交付其所代收會款予得標會員，連續將25日
    會所代收部分會款154100元（全部會款無法確定）、20日會
    所代收部分會款102000元（全部會款無法確定）侵占入己，
    挪作他用；復趁丙○○於91年10月25日標得25日會之機會，
    未依法於標會後3 日內交付其所代收會款予得標會員，將該
    25日會所代收總計會款480000元，其中400000元之部分會款
    ，變易持有為所有之意思而侵占入已，總計侵占會款656100
    元。迨甲○○、丙○○因未於期限內取得應得會款，始知上
    情。
二、案經甲○○、丙○○訴由臺灣屏東地方法院檢察署檢察官偵
    查起訴。
    理  由
一、右揭事實，業據被告乙○○於偵查中及本院審理時坦認不諱
    ，核與告訴人甲○○、丙○○之指訴及證人游少賢、楊萬龍
    、魏秀治、賴美麗、陳淑鳳、蔡美玲、黃玉碧於偵查中證述
    之情節相符，並有該互助會會單影本2 份在卷可稽，足見被
    告自白確與事實相符，足堪採信。本件事證明確，被告罪行
    堪予認定。
二、按民法債編於88年4 月21日修正增訂第709 條之1 至第709
    條之9 合會專節，民法債編施行法並明定前開修正增訂條文
    ，自89年5 月5 日施行。依民法第709 條之1 第1 項規定：
    「稱合會者，謂由會首邀集2 人以上為會員，互約交付會款
    及標取合會金之契約。其僅由會首與會員為約定者，亦成立
    合會。」，合會契約法律關係不僅存在於會首與會員之間，
    同時存在於各會員之間，此與前開合會專節修法增訂前，實
    務見解均將合會性質定義為會員與會首間締結之契約，會員
    相互間除有特約外，不發生債權債務關係迥異（最高法院67
    年臺上字第3008號、63年臺上字第1159號、49年臺上字第16
    35號判例參照，前開3 則判例業於91年1 月29日經最高法院
    91年度第1 次民事庭會議決議不再援用，並於91年3 月4 日
    ，由最高法院依據最高法院判例選編及變更實施要點第9 點
    規定以（91）臺資字第00140 號公告之）。又依民法第709
    條之7 第2 項規定：「會首應於前項期限內（每期標會後3
    日內），代得標會員收取會款，連同自己之會款，於期滿之
    翌日前，交付得標會員。逾期未收取之會款，會首應代為給
    付。」，是會員標得會款後，當期會款債權即由該得標會員
    享有，會首僅係依規定代得標會員收取會款，並對逾期未收
    取之會款，負代為給付之義務，會首代得標會員向各會員收
    取會款，即屬因法律或契約上之原因而持有得標會員之會款
    ，其於持有期間變易原持有之意思而為不法所有之意思，即
    該當刑法第335 條第1 項普通侵占罪之構成要件。查被告乙○○於89年8 月25日及90年4 月20日先後召集2 次互助會，
    即應適用民法修正後之合會法律關係，故核被告所為係犯刑
    法第335 條第1 項之侵占罪。爰審酌被告前無不法前科，素
    行尚佳，有臺灣高等法院被告全國前案紀錄表附卷足稽，其
    僅因一時週轉不靈，即貪圖不法利益，挪用部分合會會款，
    造成告訴人甲○○、丙○○財產上損失，暨其犯罪之手段，
    其所侵占之合會金數額非微，兼衡被告犯後坦承犯行，深具
    悔意之犯罪後態度，及業與告訴人達成和解，有和解書2份
    在卷可稽等一切情狀，量處如主文所示之刑。末查，被告前
    未曾受有期徒刑以上刑之宣告，有前開臺灣高等法院被告全
    國前案紀錄表附卷可查，其復已與告訴人達成和解，業見前
    述，足見被告經此起訴審判，已知所警惕，信無再犯之虞，
    本院因認對其所宣告之刑以暫不執行為適當，爰併諭知緩刑
    3 年，以勵自新。
據上論斷，應依刑事訴訟法第273 條之1 第1 項、第299 條第1
項前段，刑法第56條、第335 條第1 項，第74條第1 款，罰金罰
鍰提高標準條例第1條前段，判決如主文。
中　　華　　民　　國　　94　　年　　5 　　月　　25　　日
                        　刑事第3庭　 法  官  楊萬益
以上正本證明與原本無異。
如不服本判決應於收受本判決送達後十日內向本院提出上訴書狀
，其未敘述上訴理由者，並得於提起上訴後十日內向本院補提理
由書狀（均須按他造當事人之人數附繕本）「切勿逕送上級法院
」
中　　華　　民　　國　　94　　年　　5 　　月　　25　　日
                                      書記官  呂坤宗
附錄論罪科刑法條
刑法第三百三十五條
意圖為自己或第三人不法之所有，而侵占自己持有他人之物者，
處五年以下有期徒刑
、拘役或科或併科一千元以下罰金。
